ACORDAO-COMPLETO-2533164

ACÓRDÃO 2725/2022 ATA 15/2022 - PRIMEIRA CÂMARA

VISTO, relatado e discutido o ato inicial de aposentadoria do ex-servidor do Dnocs Ednardo Alves de Oliveira, no qual foi detectada a inclusão irregular da Complementação Salarial de que trata o art. 2º do Decreto-Lei 2.438/1988, que já deveria ter sido absorvida por força do disposto no art. 9º da Lei 11.314/2006 e do art. 14 da Lei 12.716/2012.
ACORDAM os Ministros do Tribunal de Contas da União, reunidos em sessão da 1ª Câmara, diante das razões expostas pelo Relator e com fundamento no art. 71, inciso III, da Constituição Federal, nos arts. 1º, inciso V, e 39, incisos I e II, da Lei 8.443/1992 e nos arts. 260 e 262 do Regimento Interno, em:
9.1. considerar ilegal e negar registro ao ato inicial de aposentadoria de Ednardo Alves de Oliveira;
9.2. dispensar o ressarcimento das quantias indevidamente recebidas de boa-fé pelo interessado, nos termos da Súmula TCU 106;
9.3. determinar ao Dnocs que:
9.3.1. no prazo de quinze dias a contar da notificação desta decisão:
9.3.1.1. cesse pagamentos relativos ao ato ora impugnado, sob pena de ressarcimento das quantias pagas após o término desse prazo e de responsabilidade solidária da autoridade administrativa omissa;
9.3.1.2. dê ciência do inteiro teor desta deliberação ao interessado, com o alerta de que o efeito suspensivo proveniente da interposição de eventuais recursos junto ao TCU não o eximirá da devolução dos valores percebidos indevidamente, caso os apelos não sejam providos;
9.3.2. no prazo de trinta dias a contar da notificação desta decisão:
9.3.2.1. envie a este Tribunal documentos comprobatórios de que o interessado cujo ato foi impugnado está ciente deste julgamento;
9.3.2.2. emita novo ato, livre da irregularidade ora apontada, e o submeta ao TCU por intermédio do sistema e-Pessoal.

Ato de aposentadoria em que foi detectada a não absorção irregular de rubrica concernente à Complementação Salarial de que trata o art. 2º do Decreto-Lei 2.438/1988.

Primeira Câmara

Departamento Nacional de Obras Contra as Secas - Dnocs

3. Interessado: Ednardo Alves de Oliveira (XXX.430.903-XX)

13.1. Ministros presentes: Walton Alencar Rodrigues (Presidente), Benjamin Zymler e Jorge Oliveira (Relator).
13.2. Ministro-Substituto convocado: Augusto Sherman Cavalcanti.
13.3. Ministro-Substituto presente: Weder de Oliveira.

JORGE OLIVEIRA

Adoto como relatório a instrução produzida na Secretaria de Fiscalização de Integridade de Atos e Pagamentos de Pessoal e de Benefícios Sociais - Sefip (peça 5) , endossada por Diretor daquela unidade técnica (peça 6) e pelo Ministério Público junto ao TCU - MPTCU (peça 7) e a seguir transcrita:
"Trata-se de ato de aposentadoria, submetido, para fins de registro, à apreciação do Tribunal de Contas da União (TCU) , de acordo com o art. 71, inciso III, da Constituição Federal.  O ato foi cadastrado e disponibilizado ao TCU por intermédio do Sistema e-Pessoal, na forma do art. 2º e 4º da Instrução Normativa TCU 78/2018.
O ato desse processo pertence às seguintes unidades:
Unidade emissora: Departamento Nacional de Obras Contra as Secas.
Unidade cadastradora:  Departamento Nacional de Obras Contra as Secas.
Subunidade cadastradora: CEST-PB AV. SANTA CATARINA, Nº 621 BAIRRO DOS ESTADOS JOÃO PESSOA-PB CEP: 58.030-079.
EXAME TÉCNICO
Procedimentos aplicados
Os procedimentos para exame, apreciação e registro de atos de pessoal encontram-se estabelecidos na Instrução Normativa TCU 78/2018 e na Resolução TCU 206/2007. Essas normas dispõem que os atos de pessoal disponibilizados por meio do e-Pessoal devem ser submetidos previamente a críticas automatizadas, com base em parâmetros predefinidos.
As críticas das informações cadastradas na etapa de coleta do ato foram elaboradas e validadas levando-se em conta as peculiaridades de cada ato. Os itens verificados nessa etapa são inerentes a dados cadastrais, fundamentos legais, mapa de tempo, ficha financeira, assim como eventuais ocorrências de acumulação. Trata-se de verificações abrangentes, minuciosas e precisas e sem a necessidade de ação humana e, portanto, menos suscetível a falhas. As críticas aplicadas estão discriminadas no sistema, no Menu e-Pessoal, opção "Crítica", que podem ser acessadas mediante concessão de perfil específico a servidores do TCU responsáveis pela análise.
Além das críticas automatizadas, há verificação humana adicional no caso de haver alertas do sistema ou informações não formatadas, como esclarecimentos do gestor ou do controle interno.  
As críticas também consideram os registros do Sistema Integrado de Administração de Recursos Humanos (Siape) . O Siape disponibiliza informações atualizadas sobre as parcelas que integram os proventos, diferentemente, portanto, do e-Pessoal, que informa as parcelas no momento do registro do ato. 
Essa confrontação com o Siape fornece uma visão atual e verdadeira da situação, o que permite descaracterizar irregularidades e inconsistências que, embora constantes do e-Pessoal, já foram corrigidas.
As verificações detectadas no ato encontram-se discriminadas na aba de pendências do ato no sistema e-Pessoal, bem como no espelho do ato contemplado por esta instrução.
Exame das Constatações
Ato: 145551/2021 - Inicial - Interessado: EDNARDO ALVES DE OLIVEIRA - CPF: XXX.430.903-XX
Parecer do Controle Interno: considerar o ato Legal.
Constatação e análise: 
1.1.1. Houve o registro de pelo menos uma rubrica com 'Denominação para análise pelo TCU = Decisão judicial (10288 - DECISAO JUDICIAL N TRAN JUG AT (Decisão judicial - Outros) - R$ 1.086,29) .
Justificativa do Gestor de Pessoal: Não há. Verificação efetuada no âmbito do TCU.
Análise do Controle Interno:  Não há. Verificação efetuada no âmbito do TCU.
Análise da Equipe Técnica: Ilegal
A rubrica judicial se refere à Complementação Salarial da qual tratou o art. 2º do Decreto-Lei 2.438/1998. Conforme jurisprudência do TCU, não há respaldo legal para manutenção do pagamento da vantagem após a edição da Lei 12.716/2012.
O quadro resumo de ocorrências e, quando for o caso, o detalhamento da norma legal e da jurisprudência para a inconsistência acima elencada encontra-se no anexo II dessa instrução. 
Encaminhamento do ato: 
Considerar ILEGAL e recusar registro do ato de Aposentadoria de EDNARDO ALVES DE OLIVEIRA do quadro de pessoal do órgão/entidade Departamento Nacional de Obras Contra as Secas, com base nos arts. 71, inciso III, da Constituição Federal, 1º, inciso V, e 39, inciso II, da Lei 8.443/1992 e 260, § 1º, do Regimento Interno. 
Com fulcro no art. 262, caput, do Regimento Interno deste Tribunal, determinar ao órgão/entidade Departamento Nacional de Obras Contra as Secas que: 
emita novo ato, livre da irregularidade ora apontada, em substituição ao ato de Aposentadoria de EDNARDO ALVES DE OLIVEIRA, submetendo-o à nova apreciação por este Tribunal, na forma do artigo 260, caput, também do Regimento.
dispense a devolução dos valores indevidamente recebidos de boa-fé até a data da ciência do órgão/entidade Departamento Nacional de Obras Contra as Secas, do acórdão que vier a ser proferido, com base no Enunciado 106 da Súmula da Jurisprudência do TCU.
dê ciência, no prazo de quinze dias, contados da notificação, do inteiro teor desta deliberação ao interessado, alertando-o de que o efeito suspensivo proveniente da interposição de eventuais recursos junto ao TCU não o exime da devolução dos valores percebidos indevidamente, caso o recurso não seja provido.
no prazo de trinta dias, contados da ciência da decisão, envie a este Tribunal documentos comprobatórios de que o interessado cujo ato foi impugnado está ciente do julgamento deste Tribunal.
faça cessar todo e qualquer pagamento relativo ao ato impugnado de EDNARDO ALVES DE OLIVEIRA, no prazo máximo de quinze dias, contados da ciência da decisão deste Tribunal, sob pena de ressarcimento das quantias pagas após essa data pelo responsável.
CONCLUSÃO
A abrangência e a profundidade das verificações levadas a efeito fundamentam convicção de que o ato 145551/2021 pode ser apreciado pela ilegalidade, em razão das irregularidades apontadas no item Exame das Constatações desta instrução, que representam afronta à legislação e à jurisprudência de referência
PROPOSTA DE ENCAMINHAMENTO
Ante o exposto, com fundamento no art. 71, inciso III, da Constituição Federal, no art. 1º, inciso V, e art. 39, incisos I e II, da Lei 8.443/1992, no art. 260 do Regimento Interno do Tribunal de Contas da União, propõe-se: 
Considerar ILEGAL e recusar registro do ato inicial de aposentadoria de EDNARDO ALVES DE OLIVEIRA do quadro de pessoal do órgão/entidade Departamento Nacional de Obras Contra as Secas, com base nos arts. 71, inciso III, da Constituição Federal, 1º, inciso V, e 39, inciso II, da Lei 8.443/1992 e 260, § 1º, do Regimento Interno.
Com fulcro no art. 262, caput, do Regimento Interno deste Tribunal, determinar ao órgão/entidade Departamento Nacional de Obras Contra as Secas que: 
faça cessar todo e qualquer pagamento relativo ao ato impugnado de EDNARDO ALVES DE OLIVEIRA, no prazo máximo de quinze dias, contados da ciência da decisão deste Tribunal, sob pena de ressarcimento das quantias pagas após essa data pelo responsável.
dispense a devolução dos valores indevidamente recebidos de boa-fé até a data da ciência do órgão/entidade Departamento Nacional de Obras Contra as Secas, do acórdão que vier a ser proferido, com base no Enunciado 106 da Súmula da Jurisprudência do TCU.
emita novo ato, livre da irregularidade ora apontada, em substituição ao ato de Aposentadoria de EDNARDO ALVES DE OLIVEIRA, submetendo-o à nova apreciação por este Tribunal, na forma do artigo 260, caput, também do Regimento.
dê ciência, no prazo de quinze dias, contados da notificação, do inteiro teor desta deliberação ao interessado, alertando-o de que o efeito suspensivo proveniente da interposição de eventuais recursos junto ao TCU não o exime da devolução dos valores percebidos indevidamente, caso o recurso não seja provido.
no prazo de trinta dias, contados da ciência da decisão, envie a este Tribunal documentos comprobatórios de que o interessado cujo ato foi impugnado está ciente do julgamento deste Tribunal."
	É o relatório.

não há.

Procurador Rodrigo Medeiros de Lima

APOSENTADORIA. NÃO ABSORÇÃO DA COMPLEMENTAÇÃO SALARIAL DO ART. 2º DO DECRETO-LEI 2.438/1988. ILEGALIDADE DO ATO.

APOSENTADORIA (APOS)

Ao examinar o ato de aposentadoria de Ednardo Alves de Oliveira, ex-servidor do Departamento Nacional de Obras Contra as Secas, - Dnocs, a Secretaria de Fiscalização de Integridade de Atos e Pagamentos de Pessoal e de Benefícios Sociais - Sefip constatou a inclusão indevida nos proventos, por força de decisão judicial não transitada em julgado, de rubrica concernente à Complementação Salarial de que trata o art. 2º do Decreto-Lei 2.438/1988.
2.	Por tal motivo, em pareceres uniformes e com apoio do Ministério Público junto ao TCU - MPTCU, a unidade técnica opinou pela ilegalidade do ato e pela denegação de seu registro.
3.	Acolho tais manifestações, que incluo entre minhas razões de decidir.
4.	Por força do art. 9º da Lei 11.314/2006, a Complementação Salarial instituída pelo Decreto-Lei 2.438/1988 foi transformada em Vantagem Pessoal Nominalmente Identificada - VPNI, sujeita exclusivamente à atualização decorrente da revisão geral de remuneração dos servidores públicos federais.
5.	Posteriormente, o art. 14 da Lei 12.716/2012 estipulou que tal rubrica deveria ser gradativamente absorvida por ocasião: (i) do desenvolvimento no cargo por progressão ou promoção, (ii) da reestruturação dos cargos ou das respectivas remunerações, e (iii) da concessão de reajuste ou vantagem de qualquer natureza.
6.	Assim, considerando que, por força das diversas alterações ocorridas na carreira e na remuneração do interessado, a parcela em questão já deveria ter sido extinta, não há respaldo para sua manutenção, razão pela qual o ato em exame deve ser considerado ilegal e ter negado seu registro.
	Acolho os pareceres, pois, e voto pela adoção da minuta de acórdão que trago a este Colegiado.
	TCU, Sala das Sessões, em 17 de maio de 2022.
JORGE OLIVEIRA 
Relator